臺灣高等法院刑事裁定
110年度毒抗字第492號
抗  告  人
即  被  告  黃筱茜

                    籍設臺北市○○區○○○路0段000號0樓（即臺北○○○○○○○○○）

                    （現於法務部○○○○○○○○○○執行觀察勒戒)
上列抗告人即被告因毒品危害防制條例案件，不服臺灣臺北地方
法院110年度毒聲字第304號，中華民國110年3月15日裁定（聲請
案號：臺灣臺北地方檢察署110年度聲戒字第36號，109年度毒偵
緝字第31號），提起抗告，本院裁定如下：
    主  文
抗告駁回。
    理  由
一、原裁定意旨略以：抗告人即被告甲○○前因施用第二級毒品案
    件，經裁定送勒戒處所觀察、勒戒後，認有繼續施用毒品之
    傾向，有法務部○○○○○○○○附勒戒所民國110年3月8日北女所
    衛字第11061001180號函送之有無繼續施用毒品傾向證明書
    及評估標準紀錄表附卷可稽，爰依毒品危害防制條例第20條
    第2項之規定，裁定令入戒治處所施以強制戒治，其期間為6
    個月以上，至無繼續強制戒治之必要為止，但最長不得逾1
    年等語。
二、抗告意旨略以：毒品危害防制條例第20條第3項、第23條第2
    項所指「3年（內）在犯」，應跳脫以往窠臼，不應以前科
    做標準來判定有無繼續施用之傾向，也不應以曾觀察勒戒過
    ，若再犯者，而裁定強制戒治。被告已知犯下此罪，在勒戒
    期間已深感悔悟，請從輕量刑云云。
三、按觀察、勒戒後，檢察官或少年法院（地方法院少年法庭）
    依據勒戒處所之陳報，認受觀察、勒戒人有繼續施用毒品傾
    向者，檢察官應聲請法院裁定或由少年法院（地方法院少年
    法庭）裁定令入戒治處所強制戒治，其期間為六個月以上，
    至無繼續強制戒治之必要為止，但最長不得逾一年，毒品危
    害防制條例第20條第2項定有明文。次按有無繼續施用毒品
    傾向之評估標準，並非完全以受勒戒人勒戒後之結果為準，
    勒戒前之各種情況，仍應作為評估之依據。依勒戒處所評分
    說明手冊規定，係以前科紀錄與行為表現、臨床評估、社會
    穩定度，三項合併計算分數，每一大項皆有靜態因子與動態
    因子。而關於有無繼續施用毒品傾向之評估標準，法務部業
    於110年3月26日以法矯字第11006001760號函修正頒布「有
    無繼續施用毒品傾向評估標準紀錄表」、「有無繼續施用毒
    品傾向評估標準評分說明手冊」，上開評分說明手冊載明判
    定之原則：「受觀察勒戒人入所後，經過2週時間的觀察、
    勒戒，由處所及醫療人員依據其各項紀錄、資料及觀察勒戒
    期間之行為表現，加以評分。在勒戒人入所4至6週後，可再
    做一次評估以做必要之評分修正。每一大項皆有靜態因子與
    動態因子。先以靜態因子分數評分，靜態因子分數總分在60
    分（含）以上為『有繼續施用毒品傾向』；60分以下，與動態
    因子分數相加，如果總分在60分（含）以上，為『有繼續施
    用毒品傾向』」，又評估標準紀錄表及說明手冊中「前科紀
    錄與行為表現」之第1題及第3題之計分方式修正如下(餘無
    修正)：㈠第1項「毒品犯罪相關司法紀錄」：計分方式修正
    為每筆(次)5分，總分上限為10分；㈡第3項「其他犯罪相關
    紀錄」：計分方式修正為每筆(次)2分，總分上限為10分。
    是被告有無「繼續施用毒品傾向」，係依具體個案之臨床實
    務及相關事證等情綜合判定，有其相當之專業依據及標準，
    且涉及專門醫學，又衡酌強制戒治之目的，係為協助施用毒
    品者戒斷毒品之心癮及身癮所為之一種保安處分類型，而該
    評估標準係將與判斷有無繼續施用傾向之相關因素加以列舉
    及量化，適用於每一位受觀察、勒戒處分之人，具一致性、
    普遍性、客觀性，以利執法者判定受勒戒人有無繼續施用毒
    品傾向，倘其評估由形式上觀察，無擅斷或濫權等明顯不當
    情事，法院應予尊重。
四、經查：
　㈠毒品危害防制條例第20條之規定業經總統以109年1月15日華
    總一義字第10900004091號令修正公布，自同年7月15日起生
    效施行，惟本條第2項並未經修正，並無比較新舊法之問題
    ，合先敘明。
　㈡被告依原審法院109年度毒聲字第773號裁定，送法務部○○○○○
    ○○○附設勒戒處所觀察、勒戒後，該勒戒處所依據前開修正
    後之評估標準，就被告之前科紀錄與行為表現、臨床評估、
    社會穩定度等3 大項因素（每大項均有靜態因子與動態因子
    ）進行評估，其中：⑴前科紀錄與行為表現部分合計為26分
    （有8筆毒品犯罪相關司法紀錄以上限10分計算、首次毒品
    犯罪年齡為「21-30歲」計5分、有3筆其他犯罪相關紀錄計6
    分、入所時尿液毒品檢驗為「一種藥物反應」計5分，上開4
     項靜態因子合計為26分；另無動態因子）、⑵臨床評估部分
    合計為37分（有安非他命、MDMA、愷他命等多重毒品濫用計
    10分、合法物質濫用菸品計2分、使用年數超過1 年計10分
    ，上開靜態因子合計為22分；有情感性疾患計10分、臨床綜
    合評估（含病識感、動機、態度、就醫意願）評定為「偏重
    」計5分，上開動態因子合計為15分）、⑶社會穩定度部分合
    計為10分（無業計5分，上開靜態因子合計5分，家人無濫用
    藥物計0 分、入所後無家人訪視計5分、出所後不與家人同
    住計5分，上開動態因子以上限5分計算）。以上前科紀錄與
    行為表現、臨床評估、社會穩定度等總分合計為73分（靜態
    因子共計53分，動態因子共計20分），經評定認被告為「有
    繼續施用毒品傾向」之情事，有法務部○○○○○○○○110年3月26
    日法務部○○○○○○○○○○附設勒戒處所有無繼續施用毒品傾向證
    明書、評估標準紀錄表在卷可稽。而前述綜合判斷之結果，
    係該勒戒處所相關專業知識經驗人士於被告觀察、勒戒期間
    ，依其本職學識就被告之前科紀錄與行為表現、臨床評估及
    社會穩定度等因素所為之綜合判斷，具有科學驗證所得之結
    論，且由形式上觀察，並無擅斷或濫權等明顯不當之情事，
    自得資為判斷被告有無繼續施用毒品傾向之證明。又毒品危
    害防制條例所規定之觀察、勒戒或強制戒治處分，其立法意
    旨在幫助施用毒品者戒除毒癮，該處分之性質非為懲戒行為
    人，而係為消滅受處分人再次施用毒品之危險性，目的係在
    戒除行為人施用毒品身癮及心癮之措施，且強制戒治係導入
    療程之觀念，針對行為人將來之危險所為預防、矯治措施之
    保安處分，以達教化與治療之目的，可謂刑罰之補充制度，
    從而毒品危害防制條例本身所規定之強制戒治等保安處分，
    雖兼具自由刑之性質，卻有刑罰不可替代之教化治療作用；
    是該條例第20條第2 項，係屬強制規定，只需觀察、勒戒後
    ，經評定受觀察、勒戒人有繼續施用毒品傾向者，檢察官即
    應聲請法院裁定令入戒治處所施以強制戒治。本件被告既有
    施用第一級、第二級毒品之事實，並由原審法院裁定送勒戒
    處所執行觀察、勒戒後，經法務部○○○○○○○○附設勒戒處所依
    個案之臨床實務及具體事證，專業評估判定被告為「有繼續
    施用毒品傾向」，尚未戒除毒癮，則為降低其再次施用毒品
    之危險性，自有依法施以強制戒治之必要。從而，原裁定雖
    未及適用修正後之評估標準，然此結果核與適用修正後評估
    標準之結果相同，據此裁定被告令入戒治處所施以強制戒治
    ，其期間為6個月以上，至無繼續強制戒治之必要為止，但
    最長不得逾1年，經核於法並無不合。
　㈢抗告意旨雖再以前詞置辯。惟查法務部○○○○○○○○○○附設勒戒
    處所人員評估被告是否有繼續施用毒品傾向，係以「毒品犯
    罪相關司法紀錄」、「首次毒品犯罪年齡」、「其他犯罪相
    關紀錄」、「入所時尿液毒品檢驗」、「所內行為表現」、
    「物質使用行為」、「合法物質濫用」、「使用年數」、「
    臨床綜合評估（含病識感、動機、態度、就醫意願）」、「
    工作」、「家庭」等靜態因子、動態因子綜合評估，業經本
    院說明如前，且前述法務部○○○○○○○○附設勒戒處所有無繼續
    施用毒品傾向證明書及評估標準紀錄表所載之綜合判斷結果
    ，係該所相關專業知識經驗人士於被告入所執行觀察、勒戒
    期間，依其本職學識就被告之前科紀錄及行為表現、臨床評
    估及社會穩定度等因素所為之綜合判斷，具有科學驗證所得
    之結論，且勒戒處所之組織、人員之資格及執行觀察、勒戒
    相關程序，暨判斷施用毒品者，有無繼續施用毒品傾向，均
    有相關法令嚴格規範，非可恣意而為，由形式上觀察，亦無
    擅斷或濫權等明顯不當之情事，自得資為判斷被告有無繼續
    施用毒品傾向之證明，被告未具體指出或釋明上開評估標準
    紀錄表所載綜合判斷結果有何瑕疵或不當之處，空言指摘評
    估方法，不應以前科、或曾為觀察勒戒為標準云云，尚非有
    據，亦有誤會。
　㈣綜上所述，原審依毒品危害防制條例第20條第2項之規定，裁
    定被告令入戒治處所施以強制戒治，其期間為6個月以上，
    至無繼續強制戒治之必要為止，但最長不得逾1年，於法並
    無不合。抗告意旨徒以前詞指摘原裁定不當，請求撤銷原裁
    定，要無理由，應予駁回。
　㈤至原審雖未及審酌上開法務部業於110年3月26日以法矯字第1
    1006001760號函修正頒布之「有無繼續施用毒品傾向評估標
    準紀錄表」、「有無繼續施用毒品傾向評估標準評分說明手
    冊」，惟據前述，原審所據為之裁定，因結果並無不同，對
    裁定不生影響，原裁定未比較適用，並不構成撤銷之原因，
    併此敘明。
據上論斷，應依刑事訴訟法第412 條，裁定如主文。
中　　華　　民　　國　　110 　年　　3 　　月　　31　　日
                  刑事第十二庭  審判長法  官  陳如玲
                                      法  官  蔡如惠
                                      法  官  郭惠玲
以上正本證明與原本無異。
不得再抗告。
                                      書記官  賴尚君
中　　華　　民　　國　　110 　年　　3 　　月　　31　　日